【裁判字號】    90,台上,2990
【裁判日期】    900517
【裁判案由】    違反槍砲彈藥刀械管制條例
【裁判全文】
最高法院刑事判決                                九十年度台上字第二九九○號
    上   訴   人  台灣高等法院花蓮分院檢察署檢察官
    上訴人即被告  乙○○
                  甲○○
                  丙○○
右上訴人等因被告等違反槍砲彈藥刀械管制條例案件，不服台灣高等法院花蓮分院中
華民國九十年三月一日第二審更審判決（八十九年度上更(一)字第一四二號，起訴案號
：台灣台東地方法院檢察署八十八年度偵字第一九○九、二三二四、三○四○號、八
十八年度偵緝字第七七號），提起上訴，本院判決如左：
    主  文
原判決撤銷，發回台灣高等法院花蓮分院。
    理  由
本件原判決撤銷第一審不當之判決，依牽連犯規定，改判論處上訴人乙○○、甲○○
、丙○○共同意圖供自己犯罪之用，而未經許可，製造可發射子彈具有殺傷力之槍枝
罪刑；另論處上訴人乙○○未經許可持有手槍罪刑。固非無見。
惟查：(一)懲治盜匪條例第七條第一項規定：「盜匪所得之財物，應發還被害人」，此
係強制規定，因此盜匪所得之財物，除於判決前已發還被害人，或確能認定已費失而
不復存在者外，即應於裁判時，於判決主文為發還之諭知，方符立法本意。原判決既
認定上訴人等因盜匪所得，經扣案之被害人台東信用合作社卑南分社所有遭子彈貫穿
之百元紙幣新台幣（下同）三千九百元、撕毀之千元紙幣四紙，可向所發行銀行換取
完好紙幣，則上開財物自應依法於判決主文中為發還被害人之諭知，乃原判決僅於理
由內說明上開紙幣應交被害人領回云云（見原判決書第十一頁），難認適法。(二)數罪
併罰定其應執行之刑時，宣告多數沒收者，併執行之，刑法第五十一條第九款定有明
文。原判決主文第二項已宣告上訴人乙○○未經許可持有手槍，處有期徒刑柒年，併
科罰金新台幣拾萬元……扣案之美製及以色列製制式半自動手槍各壹把，連同「彈匣
四個」、子彈貳拾伍顆均沒收；乃竟於定其應執行刑時，未將「彈匣四個」併為沒收
之諭知，自有適用法則不當之違法。又槍砲彈藥刀械管制條例第十一條第三項之罪，
所定之法定刑除「無期徒刑或七年以上有期徒刑」外，併科「新台幣」一千萬元以下
罰金；其罰金係以新台幣為單位。則犯此條項之罪而為併科罰金之諭知時，應明確載
明「新台幣」字樣，方稱適法。原判決主文第三項，關於甲○○、丙○○所犯之罪，
宣告「併科罰金捌萬元」云云，疏未表明「新台幣」字樣，併嫌欠洽。(三)有罪判決書
事實欄為適用法律之依據，舉凡與論罪科刑有關之事項均應明白認定，詳為記載，而
後於理由內說明認定犯罪事實所憑之證據及認定之理由，方始適法。本件原判決事實
欄記載：「……為警當日在現場所扣得『第二項各一個』、白色手套五支、……」（
見原判決書第五頁）。然當日在現場究扣得何物各一個﹖第二項又何所指﹖諸此與法
律之適用有關之事項俱未具體認定，明確記載，本院自無從為原判決適用法律當否之
判斷。(四)依司法院大法官會議釋字第四七一號解釋意旨，對於犯槍砲彈藥刀械管制條
例第十九條所定之罪，不問對行為人有無預防矯治其社會危險性之必要，一律宣付強
制工作三年部分，有違憲法第二十三條所定之比例原則，應自該解釋公布之日起不予
適用。僅應依個案情節斟酌行為人有無預防矯治其社會危險性之必要，亦即應受比例
原則之規範，使保安處分之宣告，與行為人所為行為之嚴重性、行為人所表現之危險
性及對於行為人未來行為之期待性相當。原判決認乙○○係犯槍砲彈藥刀械管制條例
第十一條第三項、第七條第四項之罪；甲○○、丙○○均係犯同條例第十一條第三項
之罪，並經判處有期徒刑。復認定上訴人等意圖犯罪而製造槍枝，強金融機構，嚴
重影響地方治安（見原判決書第十頁）。原審自應就上訴人等所為上開犯行之嚴重性
、彼等所表現之危險性及對其未來行為之期待性等，究竟是否符合比例原則，應否宣
告保安處分等應加審酌事項詳予調查說明，方為適法。乃判決內僅以上訴人等並無遊
蕩或懶惰成習，不具常習性，認不符比例原則，無宣告強制工作之必要，自有判決理
由不備之違誤。以上諸端，或為上訴意旨所指摘，或為本院得依職權調查之事項，應
認原判決仍有撤銷發回之原因。
據上論結，應依刑事訴訟法第三百九十七條、第四百零一條，判決如主文。
中      華      民      國     九十     年      五      月     十七     日
                              最高法院刑事第五庭
                                  審判長法官  紀  俊  乾
                                        法官  黃  正  興
                                        法官  劉  介  民
                                        法官  陳  東  誥
                                        法官  陳  世  雄
      右正本證明與原本無異
                                              書  記  官
中      華      民      國     九十     年      五      月    二十一    日


司法院資訊處製作；財團法人民間司法改革基金會備份。
